最高法院刑事判決　　　　　　一○○年度台上字第二九二四號
上　訴　人　台灣高等法院檢察署智慧財產分署檢察官　
被　　　告　郭靜鴛
上列上訴人因被告違反藥事法案件，不服智慧財產法院中華民國
九十九年十二月二十三日第二審判決（九十九年度刑智上訴字第
四七號，起訴案號：台灣嘉義地方法院檢察署九十八年度偵字第
六六一五號），提起上訴，本院判決如下：
    主  文
原判決撤銷，發回智慧財產法院。
    理  由
本件原審認定被告郭靜鴛有原判決事實欄所載之犯行，因而撤銷
第一審之科刑判決，改判依想像競合犯關係，從一重論處被告明
知為偽藥而販賣二罪刑（各處有期徒刑八月），並諭知緩刑四年
、命被告分別向被害人美商輝瑞產品公司（下稱美商輝瑞公司）
、美商美國禮來大藥廠（下稱美商禮來公司）及英商葛蘭素集團
公司（下稱英商葛蘭素公司）支付相當數額之財產上損害賠償，
及向指定之公益團體、地方自治團體或社區提供六十小時之義務
勞務，固非無見。
惟查：(一)、科刑判決須述理由，所謂理由，即說明判決主文所
由構成之根據，如記載前後牴觸，即屬判決理由矛盾之違法。又
刑法學理上所謂法規競合，指一行為在外觀上雖觸犯數個罪名，
然僅能適用其中一個犯罪構成要件之評價，而排除其他構成要件
，祇成立單純一罪，此與刑法第五十五條前段規定之想像競合犯
，係指一個行為同時觸犯數個罪名，侵害數個法益，應受數個犯
罪構成要件之評價，屬犯罪之競合，僅裁判上得以從一重罪處斷
者不同。查，原判決事實欄認定被告明知其所持有之威而鋼、犀
利士、維骨力、普拿疼等藥品，均係未經美商輝瑞公司、美商禮
來公司、義大利商羅特芳公司、英商葛蘭素公司核准、擅自製造
之偽藥，且係未經上開商標權人同意，即於藥品之同一商品上，
使用相同於前揭註冊商標，並係冒用上開商標權人名義，在藥品
之外包裝（包含瓶裝及片裝）之準私文書上標示上開公司名稱、
藥物名稱、圖樣、標籤等，足以表示係上開公司製造生產意旨之
字樣，又扣案之犀利士盒裝內並有冒用上開公司名義所製造之屬
於私文書之藥品說明書即仿單一份，竟基於販賣偽藥、販賣仿冒
商標商品及行使偽造準私文書、行使偽造私文書之犯意，於民國
九十七年底向綽號「阿強」真實姓名年籍不詳之成年男子購入，
將上開仿冒商標之偽藥置放於藥局內伺機販賣（見原判決第二頁
第十八行至第三頁第三行）。其理由欄則載「被告所為，係犯藥
事法第八十三條第一項之明知為偽藥而販賣罪、藥事法第八十六
條第一項之冒用他人藥物之名稱、仿單或標籤罪、藥事法第八十
六條第二項之明知為冒用他人藥物之名稱、仿單、標籤之藥物而
販賣罪、商標法第八十二條之明知為仿冒商標商品而販賣罪、刑
法第二百十六條、第二百十條之行使偽造私文書罪、刑法第二百
十六條、第二百二十條第一項、第二百十條之行使偽造準私文書
罪。被告所犯上開各罪，均係一販賣行為，觸犯上開數罪，為想
像競合犯，應依刑法第五十五條前段規定，從一重論以明知為偽
藥而販賣罪。」等語（見原判決理由貳、二、(二)）。然其理由欄
卻又論「被告販賣偽藥，同時亦販賣冒用藥物名稱、藥品說明書
即仿單、標籤之藥物，然因藥事法第八十六條第二項與同法第八
十三條第一項有法條競合之補充關係，而僅論以較重第八十三條
第一項販賣偽藥罪。」（見原判決第五頁第二十二行至第二十五
行），亦即原判決就被告所為事實欄之犯行，前者認係屬一行為
而觸犯數罪名，依刑法第五十五條想像競合犯之規定論處。後者
又認被告販賣偽藥，同時販賣冒用藥物名稱、藥品說明書即仿單
、標籤之藥物等犯行，因藥事法第八十六條第二項與同法第八十
三條第一項，係法規競合之補充關係，而僅論以較重之第八十三
條第一項販賣偽藥罪，即應排斥藥事法第八十六條第二項之規定
。揆諸首揭說明，原判決就此前後說明，有判決理由矛盾之當然
違背法令。(二)、受緩刑之宣告者，有執行第七十四條第二項第五
款至第八款所定之事項者，應於緩刑期間付保護管束，刑法第九
十三條第一項第二款定有明文。查本件原判決撤銷第一審判決，
改判論處被告明知為偽藥而販賣二罪刑，並於定執行刑後，併諭
知緩刑四年，並應向指定之公益團體、地方自治團體或社區提供
六十小時之義務勞務，既係執行刑法第七十四條第二項第五款之
事項，原判決未依上開規定，併宣告緩刑期間付保護管束，自有
判決不適用法則之違背法令。以上或為上訴意旨所指摘，或為本
院得依職權調查之事項，應認有發回更審之原因。
據上論結，應依刑事訴訟法第三百九十七條、第四百零一條，判
決如主文。
中    華    民    國  一○○  年    六    月    一    日
                      最高法院刑事第三庭
                          審判長法官  陳  正  庸  
                                法官  林  秀  夫  
                                法官  林  瑞  斌  
                                法官  謝  靜  恒  
                                法官  徐  文  亮  
本件正本證明與原本無異
                                      書  記  官  
中    華    民    國  一○○  年    六    月    八    日
                                                      K